【裁判字號】    99,上訴,3274
【裁判日期】    991110
【裁判案由】    偽造文書等
【裁判全文】
                  臺灣高等法院刑事判決
                                    99年度上訴字第3274號
上  訴  人  臺灣板橋地方法院檢察署檢察官
上  訴  人
即  被  告  戊○○
            己○○原名賴家蓁.
上列上訴人因被告偽造文書等案件，不服臺灣板橋地方法院98年
度訴字第1472號，中華民國99年7月23日第一審判決（起訴案號
：臺灣板橋地方法院檢察署98年度偵字第4207號），提起上訴，
本院判決如下：
    主  文
上訴駁回。
    事  實
一、戊○○曾因犯公共危險罪，經臺灣桃園地方法院92年交易字
    第308號判決拘役40日確定；又因持有第一級毒品罪經臺灣
    桃園地方法院96年桃簡字第1671號判決拘役40日確定。己○○曾因違反動產擔保交易法，經臺灣板橋地方法院86年易字
    第6608號判決拘役50日確定；又因犯誣告罪，經臺灣臺北地
    方法院93年簡字第112號判決拘役25日確定；再因犯行使偽
    造私文書罪，經本院96年上訴字第4617號判決有期徒刑4月
    ，減為有期徒刑2月確定。己○○行使偽造文書罪所處刑期
    有期徒刑2月於民國（下同）97年8月11日易科罰金執行完畢
    （後述犯行在97年8月11日前，不構成累犯）。
二、戊○○係日月鑫實業開發有限公司（下稱日月鑫公司）及光
    輝工程有限公司（下稱光輝公司）之負責人，與己○○（原
    名賴家蓁）於97年3月28日，在丙○○位於臺北市○○街78
    巷4號住處，由己○○代理日月鑫公司向宇豐開發科技有限
    公司（登記名義負責人丙○○，下稱宇豐公司）以總價新臺
    幣（下同）3,600萬元購買宇豐公司所有坐落於臺北縣林口
    鄉○○段東湖小段81、81-9、81-13、82 -14、87 -17、87-
    23、87-24、87-25、87-31地號等9筆土地（下稱系爭土地）
    ，丙○○之父親乙○○代理宇豐公司及丙○○簽訂前述系爭
    土地之買賣契約。己○○以節省代書費用為由，向乙○○表
    示可由其辦理系爭土地所有權移轉登記，乙○○遂將宇豐公
    司印鑑章及負責人丙○○印鑑章各1枚（下稱宇豐公司大小
    章）交予己○○收執（己○○於收受該大小章時出具收據一
    紙，載明該大小章係做為辦理林口土地過戶用，不做其他用
    途）。嗣於97年5月28日，戊○○、己○○與甲○○（代理
    其兒媳丁○○）在趙重明代書事務所，洽談由日月鑫公司提
    供系爭土地、丁○○出資合建房屋事宜，己○○自稱為宇豐
    公司之代理人，戊○○則為日月鑫公司之負責人，與丁○○
    簽訂合建房屋契約書（下稱系爭合建契約，該契約立約人為
    地主宇豐公司及日月鑫公司，建方為丁○○，契約上蓋有日
    月鑫公司及戊○○之大小章，戊○○亦在其上簽名【有關日
    月鑫公司部分，因係戊○○有權為之，故此部分並無偽造文
    書之問題】）。戊○○及己○○均明知渠等並未徵得宇豐公
    司之同意或授權，且乙○○所交付宇豐公司大小章係為辦理
    土地過戶用，不做其他用途，竟違反乙○○之授權，基於接
    續行使偽造私文書之犯意聯絡，先由己○○自稱為宇豐公司
    之代理人，將宇豐公司之大小章交予不知情之代書趙重明，
    由趙重明用印在系爭合建契約書上而偽造該系爭合建契約（
    即偽造以宇豐公司為合建地主一方之文書），丁○○則當場
    交付面額200萬元號碼：CU0000000號之支票1紙予己○○收
    執，作為第一期保證金。再由趙重明持己○○所交付之宇豐
    公司大小章用印於該支票影本背面，並在其上記載「正本收
    訖」字樣，而偽造該收據，交予丁○○作為收受上開支票之
    證明文件（下稱系爭收據，該支票影本背面亦蓋有日月鑫公
    司及戊○○之大小章，此部分如前之所述，亦無不實文書之
    情事），而後將該偽造之系爭合建契約及偽造之系爭收據交
    付予丁○○而行使。足以生損害於宇豐公司、丙○○及丁○○（原審未敘明丁○○亦係受害人，應予補正）。嗣後因丁○○要求戊○○及己○○交付系爭土地之所有權狀憑以辦理
    土地所有權移轉登記而未果，經丁○○於97年6月26日寄發
    存證信函予日月鑫公司及宇豐公司催告渠等履行系爭合建契
    約，宇豐公司接獲存證信函後，函覆丁○○稱，該公司並未
    授權日月鑫公司及己○○簽訂系爭合建契約，甲○○、丁○○始知悉上情。
三、案經丁○○、宇豐公司及丙○○告訴，由臺灣板橋地方法院
    檢察署檢察官偵查起訴。
    理  由
壹、程序部分：刑事訴訟法第159條第1項雖規定，被告以外之人
    於審判外之言詞或書面陳述，除法律有規定外，不得作為證
    據。惟同法第159條之5明定：「被告以外之人於審判外之陳
    述，雖不符前4條之規定，而經當事人於審判程序同意作為
    證據，法院審酌該言詞陳述或書面陳述作成時之情況，認為
    適當者，亦得為證據。」、「當事人、代理人或辯護人於法
    院調查證據時，知有第159條第1項不得為證據之情形，而未
    於言詞辯論終結前聲明異議者，視為有前項之同意。」，其
    立法理由在於傳聞證據未經當事人之反對詰問予以核實，乃
    排斥其證據能力。惟當事人如放棄對原供述人之反對詰問權
    ，於審判程序表示同意該等傳聞證據可作為證據，此時，法
    院除認該傳聞證據欠缺適當性外，自可承認其證據能力。又
    當事人、代理人或辯護人於調查證據時，知有刑事訴訟法第
    159條第1項不得為證據之情形，卻表示「對於證據調查無異
    議」、「沒有意見」等意思，而未於言詞辯論終結前聲明異
    議者，應視為已有將該等傳聞證據採為證據之同意（參看最
    高法院93年臺上字第3533號、94年臺上字第2976號判決）。
    經查：被告戊○○、己○○、辯護人及檢察官於原審及本院
    ，對於下列經本院調查之證據方法，均表示對證據能力不爭
    執，復於就本院提示之前揭證據方法，於言詞辯論終結前均
    亦未就所調查之證據主張有刑事訴訟法第159條第1項不得為
    證據之情形，參照上開說明，本案經調查之證據，均有證據
    能力。
貳、實體方面：
一、有罪部分：
(一)、上訴人即被告戊○○、己○○固均坦認於前開時、地，就系
    爭土地分別簽訂買賣契約及系爭合建契約，且由被告己○○
    取得宇豐公司大小章及告訴人丁○○所交付之上開面額200
    萬元之支票，而告訴人宇豐公司並不知悉渠等簽定系爭合建
    契約之事實，惟被告二人均矢口否認有何行使偽造私文書之
    犯行。被告戊○○辯稱：伊於系爭合建契約上簽名時，並沒
    有看見宇豐公司及丙○○的簽章在契約上，是空白的，伊自
    己的印章及日月鑫公司的印章都是交給代書，至於宇豐公司
    跟丙○○的印章，伊不知道是何人處理，他們的印章也不是
    伊保管的，對於宇豐公司在系爭合建契約上簽章的事，伊不
    清楚云云（見原審卷第54頁）。被告己○○則辯稱：簽立系
    爭合建契約時，由伊代簽宇豐公司及丙○○，因趙重明代書
    說要撤銷日月鑫公司過戶手續，之前雖就系爭土地要辦理過
    戶，但尚未完成過戶登記，因土地增值稅申報還沒完稅，所
    以趙代書說要辦理土地增值稅申報撤件，直接辦理過戶予丁○○，伊才將宇豐公司大小章帶到代書事務所交給趙代書在
    系爭合建契約書上用印，是趙代書要伊在系爭合建契約書上
    代宇豐公司簽章云云（見原審卷第54頁）。被告在原審選任
    之辯護人為被告己○○辯護稱：依系爭合建契約之約定，日
    月鑫公司需將系爭土地移轉登記予丁○○名下，被告己○○
    等人遂依照系爭土地買賣契約第5條約定將系爭土地直接移
    轉登記給日月鑫公司所指定之人即丁○○名下，故於97年5
    月28日簽立系爭合建契約時，被告己○○為了能將系爭土地
    直接移轉登記在丁○○名下，而以宇豐公司代理人名義使用
    宇豐公司印章，此與被告己○○書立之收據上載明「收到宇
    豐公司大小章各1個為辦理林口土地過戶用，不做其他用途
    」等文意並無不符云云。惟經查：
  1.被告戊○○係日月鑫公司及光輝公司之負責人，且由被告己○○、戊○○二人於前開時、地，與代理告訴人宇豐公司及
    丙○○之父親乙○○簽訂土地買賣契約，被告己○○表示要
    自己辦過戶，因而取得宇豐公司之大小章各1枚，及於前開
    時、地，被告戊○○、己○○與告訴人丁○○簽訂系爭合建
    契約，告訴人丁○○將上開面額200萬元之支票1紙交予被告
    己○○收執，作為系爭合建契約第一期保證金，並由被告己○○交付系爭收據予告訴人丁○○，且被告己○○將告訴人
    宇豐公司大小印章各1枚交予證人趙重明代書，以憑辦理系
    爭土地所有權移轉登記等相關事宜等情，業據被告戊○○、
    己○○坦認屬實（見原審卷第53頁背面至第54頁背面）。核
    與告訴人丁○○、丙○○於偵訊時之指訴及證人乙○○、證
    人甲○○、證人趙重明於原審審理時之證述情節相符（他字
    卷第43、99-100頁，偵卷第18 -19頁，原審卷第162頁至第
    169 頁、第234頁至第238號背面），並有系爭合建契約及系
    爭收據、日月鑫公司及宇豐公司之基本資料、系爭土地買賣
    契約書各1份在卷可稽（見他字卷第4-9、13-10、18、20-21
    、81-85頁）。
  2.證人丙○○於偵查中證稱：「因為己○○要省代書費，所以
    請我們交付公司及我的大小印鑑章各1枚，讓她辦理土地過
    戶用...後來我才知道，她未經我們同意又用我們的名義在
    97 年5月28日與丁○○訂定房屋合建契約。」（見偵卷第18
    - 19頁）。證人乙○○於原審證稱：「被告二人沒有說要用
    宇豐公司名義及以日月鑫公司為地主和丁○○共同合建開發
    系爭土地，我們是和日月鑫公司交易，並沒有和丁○○簽約
    。」（見原審卷第164頁）。此與宇豐公司於97年6月27日寄
    發給日月鑫公司之臺北保安郵局000000-0郵局第158號存證
    信函所載內容相同（見他字卷16-17頁）。且被告戊○○於
    原審更自承：「宇豐公司並不知道有合建契約這件事。」（
    見原審卷第54頁）。足認丙○○及宇豐公司並未同意或授權
    被告二人使用宇豐公司大小章在系爭合建契約上簽章，亦未
    同意以宇豐公司名義和丁○○簽訂合建契約。再觀諸被告己○○所書立用以證明收受乙○○交付之宇豐公司大小章之切
    結書載明：「收到公司大小章各一個做為辦理林口土地過戶
    用，不得做其他用途」（見他字卷第18、72、90頁）。另觀
    諸系爭土地買賣契約（見他字卷第81-82頁），亦未見宇豐
    公司有與日月鑫公司約定得以宇豐公司名義，另與第三人訂
    立合建契約之約定。足認告訴人宇豐公司交付公司大小章予
    被告己○○之目的，係供作辦理系爭土地所有權移轉登記之
    用，而系爭合建契約及系爭收據顯已超出前開目的至明。苟
    被告二人係為了將系爭土地所有權直接移轉登記予告訴人丁○○，則渠等僅需依照系爭土地買賣契約之約定，將系爭土
    地之所有權移轉登記予渠等所指定之第三人即告訴人丁○○
    即可，實無將告訴人宇豐公司列為系爭合建契約當事人之必
    要，徒使告訴人宇豐公司需與日月鑫公司就系爭合建契約共
    負契約當事人之責任。
  3.被告戊○○雖辯稱，伊在系爭合建契約上簽名時，該契約上
    並無蓋有宇豐公司大小章，伊不清楚為何宇豐公司大小章後
    來會蓋印在系爭合建契約上云云。惟證人甲○○於原審審理
    時證稱：「因為現在地還在宇豐公司名下，我怕只跟他們簽
    沒有用，所以要把宇豐公司列為合建契約相對人...（你要
    求把宇豐公司列為合建契約當事人，他們何反應？）他們當
    場馬上有答應，且當天就簽好約。（當天他們就有帶宇豐公
    司印章？）是。（如果他們拒絕宇豐公司列為合建契約當事
    人，你還會與日月鑫公司簽約？）不會。（你有無問他們是
    否有權代表宇豐公司？）他們有帶印章來。」（見原審卷第
    235頁至第235頁背面）。堪認甲○○係因被告二人持有宇豐
    公司之大小章，認被告二人足以代表宇豐公司，方願於將宇
    豐公司同列為契約相對人之條件下，簽訂系爭合建契約。而
    被告戊○○既為日月鑫公司之負責人，且實際與甲○○洽談
    合建事宜，再依契約上地主欄用印及簽名之位置（見他字卷
    第8頁），日月鑫公司及戊○○印文係在該欄左側，緊依宇
    豐公司、丙○○之印文旁，己○○（賴家蓁）簽名之左側有
    戊○○之簽名，應係宇豐公司、丙○○之印章用印後，再由
    己○○、戊○○簽名，戊○○所述，其簽名用印時，係空白
    的云云，與事實不相符。則被告戊○○對於系爭合建契約上
    ，除由被告己○○書寫宇豐公司名稱外，當場以宇豐公司之
    大小章蓋印其上，以為契約憑信乙節知之甚明。再被告戊○○亦已自承宇豐公司不知道合建的事情，如上所述，則被告
    戊○○上開所辯，並不足採。
  4.被告二人既明知渠等並未徵得告訴人宇豐公司、丙○○之同
    意或授權簽署系爭合建契約及系爭收據，卻將宇豐公司大小
    章交予不知情之證人趙重明，由證人趙重明在系爭合建契約
    及系爭收據上用印，並持以交付丁○○，將使宇豐公司（含
    負責人丙○○）負合建契約之責，亦使契約當事人丁○○對
    於該契約之成立，是否要由宇豐公司負責，徒增爭議，自足
    生損害於宇豐公司、丙○○及丁○○。被告二人前開辯解係
    屬事後卸責之詞，委無足採。本案事證明確，被告二人此部
    分犯行堪以認定。
(二)、核被告二人所為，均係犯刑法第216條、第210條之行使偽造
    私文書罪。被告二人就上開犯行，有犯意聯絡及行為分擔，
    為共同正犯。被告二人利用不知情之代書趙重明將宇豐公司
    之大小章蓋印於系爭合建契及系爭收據，為間接正犯（原審
    就此漏未論述，應予補正）。又被告二人盜用印章、印文之
    行為係偽造私文書之階段行為，其等偽造私文書之低度行為
    為行使之高度行為所吸收，均不另論罪。另被告二人行使系
    爭合建契約書及系爭收據，係於密接時地為之，為接續犯，
    應論以一罪。公訴人雖僅以被告二人行使偽造系爭合建契約
    而認被告二人就此涉犯行使偽造私文書罪嫌，惟被告二人在
    系爭收據上亦盜蓋有宇豐公司及丙○○之印章而偽造該收據
    ，並持以行使，該等行使偽造私文書（收據）之行為，與前
    開公訴人起訴之犯行（行使偽造契約）有接續犯之一罪關係
    ，已如前述，本院自得併予審酌，附此敘明。
(三)、原審審酌被告二人為了能與告訴人丁○○順利簽定系爭合建
    契約，而罔顧告訴人宇豐公司、丙○○之權益，冒用告訴人
    宇豐公司、丙○○名義簽定系爭合建契約及系爭收據，交付
    予丁○○，另審酌被告二人犯罪之動機、目的、手段，迄今
    尚未與告訴人等達成和解，賠償渠等所受之損失，兼衡被告
    二人之素行、生活狀況、智識程度，以及渠等犯後態度等一
    切情狀，適用刑法第28條、第216條、第210條、第41條第1
    項前段，就被告二人上揭犯行分別判決有期徒刑4月，並分
    別諭知如易科罰金時，以1,000元折算1日之標準。再以如附
    表一編號1、2所示盜用之告訴人宇豐公司及丙○○之印文各
    合計9枚，係屬宇豐公司真正之大小章所蓋印文，並非偽造
    之印文，不予宣告沒收（起訴書認應予沒收，容有誤會）。
    復以刑法第41條於98年1月21日經修正，自98年9月1日起施
    行，惟本次修正係針對被判處6月以下有期徒刑及拘役確定
    之人，於執行時，本得聲請易科罰金，而未聲請易科罰金時
    ，得改為聲請易服社會勞動，此乃檢察官執行時所應處理之
    事項，非係刑罰法律有變更，自毋庸為新舊法之比較，再以
    被告二人並不成立侵占及詐欺罪，惟到庭論告之檢察官認此
    部分與前述有罪部分係想像競合犯之裁判上一罪關係（起訴
    書認係數罪），故不另為無罪之諭知（詳如後述），均於理
    由中敘明，經核並無不合。
(四)、被告二人提起上訴稱，在系爭合建契約上蓋用宇豐公司大小
    章，並非出於渠等之意思，亦非渠等所蓋印，而係趙重明代
    書表示合約上必須有宇豐公司大小章才行，由趙重明蓋印云
    云。惟證人趙重明於原審審理時證稱：「是己○○把宇豐公
    司証件及印章交給我...己○○沒有出示宇豐公司的授權書
    ，但因為己○○有提出上開資料（指：宇豐公司證件、印章
    ），所以沒有再向宇豐公司查證。」，被告己○○並於原審
    審理時亦自陳；「印章我交給趙重明...我有同意他蓋」（
    見原審卷第167頁背面到第169頁）。被告二人既未經宇豐公
    司同意使用宇豐公司之大小章於與告訴人丁○○所訂立之系
    爭合建契約書及系爭收據，卻逕自授意不知情之趙重明蓋印
    宇豐公司大小章於系爭合建契約書、系爭收據，被告二人係
    間接正犯，前已敘明，不能因蓋印者係趙重明，而解免被告
    二人之責，被告二人所辯不足採。被告二人之上訴，為無理
    由，應予駁回。
二、不另為無罪之諭知部分：
(一)、公訴意旨另以：己○○於上開時地與宇豐公司簽訂系爭土地
    買賣契約，並取得宇豐公司及丙○○所交付之印章各1枚後
    ，因己○○未支付價金，宇豐公司已於97年5月13日寄發存
    證信函解除上開土地之買賣契約，並由己○○於97年5月20
    （應為97年5月28日之誤，詳如下述）日向臺北縣政府稅捐
    稽徵處新莊分處申請撤回上開土地移轉現值申報（蒞庭檢察
    官當庭更正起訴書犯罪事實欄有關「被告己○○竟意圖為自
    己不法之所有，反將上開印章以變易持有為所有之意思，予
    以侵占入己，迄未返還告訴人宇豐公司及丙○○。」部分應
    予刪除，見原審卷第303頁）。戊○○與己○○明知渠等與
    宇豐公司就上開土地之買賣契約業經解除，且未取得宇豐公
    司及丙○○之同意，竟共同意圖為自己不法所有，由己○○
    將上開印章以變易持有為所有之意思，予以侵占入己（蒞庭
    檢察官更正補充被告己○○係於此時間為侵占犯行），並在
    合建房屋契約書上蓋用宇豐公司及丙○○之上開印章，使丁○○陷於錯，誤信宇豐公司亦為系爭合建契約之相對人，而
    交付上開票載金額200萬元之支票。因認戊○○涉犯刑法第
    339 條第1項之詐欺取財罪嫌；己○○涉犯刑法第335條第1
    項之侵占罪、同法第339條第1項之詐欺取財罪嫌云云。
(二)、按犯罪事實應依證據認定之，無證據不得認定犯罪事實；又
    不能證明被告犯罪者，應諭知無罪之判決，刑事訴訟法第15
    4條第2項、第301條第1項分別定有明文。再按事實之認定，
    應憑證據，如未能發現相當證據，或證據不足以證明，自不
    能以推測或擬制之方法，為裁判基礎；苟積極證據不足為不
    利於被告事實之認定時，即應為有利於被告之認定；又認定
    犯罪事實所憑之證據，雖不以直接證據為限，間接證據亦包
    括在內，然而無論直接證據或間接證據，其為訴訟上之證明
    ，須於通常一般之人均不致有所懷疑，而得確信其為真實之
    程度者，始得據為有罪之認定，倘其證明尚未達到此一程度
    ，而有合理之懷疑存在而無從使事實審法院得有罪之確信時
    ，即應由法院為被告無罪之判決（參看最高法院40年臺上字
    第86號、30年上字第816號、76年臺上字第4986號判例）。
    次按刑事訴訟法第161條已於91年2月8日修正公布，修正後
    同條第1項規定：檢察官就被告犯罪事實，應負舉證責任，
    並指出證明之方法。因此，檢察官對於起訴之犯罪事實，應
    負提出證據及說服之實質舉證責任。倘其所提出之證據，不
    足為被告有罪之積極證明，或其闡明之證明方法，無從說服
    法官以形成被告有罪之心證，基於無罪推定之原則，自應為
    被告無罪判決之諭知（參看最高法院92年臺上字第128號判
    例）。
(三)、檢察官認被告二人涉犯前開罪嫌，無非以被告二人之供述、
    告訴人丁○○、丙○○之指述、證人吳和合之證述及宇豐公
    司設立登記表影本、合建房屋契約書影本、支票（支票號碼
    ：CU0000000號）影本各1份、土地買賣契約書影本、臺北保
    安郵局000000-0第149號存證信函、臺北縣政府稅捐稽徵處
    新莊分處97年6月2日函影本、被告己○○收到公司大小章各
    1 個之切結書影本各1份等為其主要論據。
(四)、惟被告二人固均坦認渠等於前開時、地簽訂系爭土地買賣契
    約及系爭合建契約，且被告己○○取得告訴人宇豐公司代理
    人乙○○交付之宇豐公司大小章及丁○○所交付前開支票等
    事實，惟均堅決否認有何侵占及詐欺取財犯行，被告戊○○
    辯稱：前開支票係由吳和合拿去調現，欲換得現金後存入帳
    戶，以支付購買系爭土地價款所簽發予乙○○之支票，因契
    約解除後，乙○○仍要求給付買賣價金之尾款，伊將吳和合
    交付之現金150萬元存入光輝公司之支票帳戶，讓宇豐公司
    將支票提示兌現，總共提領400多萬元，後來因伊與吳和合
    發生問題，伊欲解除系爭合建契約，遂將友人所開立之面額
    175萬元支票1張交予被告己○○轉交吳和合，作為跟丁○○
    解除系爭合建契約之用，因合建契約是吳和合介紹，當初沒
    有談仲介費，但係由吳和合拿前開支票調現，吳和合拿150
    萬元給伊，有先扣掉他的仲介費，這之前沒有談到，是吳和
    合自己決定的，所以伊以175萬元欲解除合建契約，伊認為
    剩下的25萬元應該是由吳和合負責，伊並沒有要詐騙丁○○
    的意思等語置辯；而被告己○○辯稱：簽立系爭合建契約時
    ，由伊代蓋宇豐公司及丙○○之印章，係因趙重明代書說要
    辦理土地增值稅申報撤件，直接辦理過戶予丁○○，伊才將
    宇豐公司大小章帶到代書事務所交給趙代書在系爭合建契約
    書上用印，當時還不知道宇豐公司解除系爭買賣契約，並未
    收到解除契約之存證信函，且買賣契約款項一直支付到6月
    底，日月鑫公司於6月底搬到板橋和平路後，接到原來房東
    通知有存證信函，渠等才去郵局領信，才知道宇豐公司要解
    除契約；且土地移轉增值稅申報撤件是由趙代書辦理，伊將
    宇豐公司大小章交予趙代書；伊簽完合建契約後拿到面額20
    0萬元之支票，伊交給吳和合，因為當初伊向吳和合借支票
    要給宇豐公司領土地款，總共前前後後借了6張，金額有30
    萬、40萬、15萬，總金額85萬，吳和合說他要拿200萬元支
    票調現，要過給宇豐公司領的票款，吳和合後來拿現金15 0
    萬到日月鑫公司交給戊○○及伊，其中85萬元給吳和合去過
    票，剩下的現金伊存到光輝公司的支票帳戶，讓宇豐公司可
    以提示兌現；簽合建契約時並沒有提到吳和合的仲介費78萬
    元，合建是伊跟丁○○的公公甲○○談的，容積移轉要由伊
    購買，簽約時由丁○○簽名，後來建築師計算，認為如此無
    法獲利，所以渠等寄存證信函解除合建契約，甲○○他們都
    沒有回應，後來他們就提告，但在他們還沒有提告前，伊拿
    175萬元支票給吳和合，請吳和合跟甲○○談解約，結果吳
    和合就避不見面；系爭土地只要過戶給日月鑫公司即可，合
    建契約上沒有必要再簽宇豐公司，是趙代書要求在契約上簽
    宇豐公司，伊並沒有挪用宇豐公司大小章，也沒有侵占等語
    置辯。原審之辯護人為被告己○○辯護稱：被告己○○前後
    給付給告訴人宇豐公司系爭土地買賣價款，其中支票提示兌
    現之金額合計2,900,000元（即附表二編號1、2、4、10、2
    9、30、31、32、33、34），及由被告己○○以現金向執票
    人換回支票並將換回之支票向銀行辦理註銷退票紀錄之金額
    合計1, 422,000元（即附表二編號22、23、24、25、26、27
    、28、36），以光輝公司支票交付予宇豐公司，經乙○○將
    支票轉讓出去至少兌現4,322,000元，且證人乙○○證稱：
    「事實上領到50萬訂金及簽約款100萬元，其他都是支票，
    有提示但退票，後來把票都退給被告己○○。」縱令證人乙○○所述屬實，至少被告二人給予宇豐公司除兌現支票290
    萬元外，尚有訂金50萬元及簽約款100萬元，被告二人實無
    支付440萬元後，再詐欺告訴人丁○○200萬元之必要，且告
    訴人宇豐公司於97年5月27日仍向被告己○○收取支票，並
    遲至97年7月10日繼續將被告己○○所交付之支票向銀行提
    示付款；又被告己○○於97年7月7日以土城清水郵局第133
    號存證信函告知告訴人丁○○，希望解除系爭合建契約，同
    時將乙紙175萬元支票交給吳和合，請吳和合轉交予告訴人
    丁○○，以作為解除系爭合建契約返還保證金之用等語。
(五)、經查：
  1.被告戊○○、己○○與告訴人宇豐公司於前開時、地，簽訂
    系爭土地買賣契約，並由被告己○○取得告訴人宇豐公司、
    丙○○之印鑑章，及於前開時、地，由被告二人與告訴人丁○○簽訂系爭合建契約，取得前開面額200萬元之支票1紙作
    為訂金，以及被告二人未經告訴人宇豐公司及丙○○之同意
    或授權，而行使偽造之系爭合建契約及系爭收據乙節，業經
    認定屬實，如上所述。本案尚應予審究者為，被告己○○是
    否侵占告訴人宇豐公司及丙○○之印鑑章各1枚，及被告黃
    清河、己○○是否共同向告訴人丁○○詐騙系爭合建契約之
    第一期保證金200萬元？茲分述如下：
  (1)查被告己○○雖於系爭土地買賣契約簽訂時，基於辦理系爭
    土地所有權移轉登記事宜而取得告訴人宇豐公司及丙○○之
    印鑑章，迄今尚未歸還予告訴人宇豐公司及丙○○，且該印
    鑑章現由負責辦理系爭合建契約有關土地所有權移轉登記之
    代書即證人趙重明執有中乙節，此為被告己○○所不爭執，
    核與證人趙重明於原審審理時證述之情節相符；又參酌證人
    趙重明於原審審理時證稱：「我收到宇豐公司催討印章之存
    證信函，我跟甲○○、丁○○說權狀拿不到，有問題，且這
    部分不是我能處理的，後來甲○○委託律師處理該糾紛，我
    就沒有再經手；宇豐公司有以存證信函及電話向我催討印章
    ，因甲○○已經付款，且這是他們前手的問題，所以我不敢
    還，要經由甲○○、宇豐公司、己○○三方來談...印章目
    前還在我這裡。」（見原審卷第167-169頁）。則被告己○○迄今未歸還前開印鑑章，係因系爭合建契約之糾紛，致受
    委任而保管前開印鑑章之證人趙重明無法自行決定是否歸還
    予告訴人宇豐公司及丙○○。且被告己○○將宇豐公司大小
    章交由趙重明蓋印於系爭合建契約上，其目的係為表彰宇豐
    公司亦屬系爭合建契約之當事人，縱被告己○○未經宇豐公
    司同意而在系爭合建契約及系爭收據上使用宇豐公司大小章
    ，亦難認被告己○○有何易其持有之宇豐公司大小章為所有
    之不法意圖，而構成侵占之犯行。
  (2)又告訴人宇豐公司主張其業於97年5月13日以存證信函向被
    告二人表示解約乙節，雖據證人乙○○於原審證述屬實，並
    有臺北保安郵局000000-0號存證信函第6號之存證信函1份暨
    送達回證2份附卷可證（見原審卷第205-207頁）。惟揆諸前
    開存證信函內容所示，告訴人宇豐公司係以日月鑫公司應於
    97 年5月10日前給付450萬元，告訴人宇豐公司只領得120萬
    元，其餘330萬元遭退票為由，認日月鑫公司若未於過戶前
    對未到期支票，妥善解決，無法支付價款者，視同違約，且
    日月鑫公司未在97年5月13日提出方案，在未達成協議前，
    不可將不動產提出過戶或將系爭土地作為其他用途，如有上
    情，告訴人宇豐公司依法追究解除合約。而依系爭土地買賣
    契約第9條約定：「甲乙雙方其中一方如未按契約條款約定
    履行，經雙方催告通知後仍不履行時，他方得逕行解除契約
    及要求對方因解除契約所發生之損害賠償。」，足認告訴人
    宇豐公司係以前開存證信函催告日月鑫公司履行系爭土地買
    賣契約之給付價款債務，難認告訴人宇豐公司係以該存證信
    函解除系爭土地買賣契約。況證人乙○○於97年5月27日仍
    收受被告己○○所交付系爭土地價款之支票，並於97年5月
    13日後，將先前被告己○○所交付支付系爭土地價款之支票
    提示兌現等情，業據證人乙○○於原審審理時證述明確，並
    有證人乙○○代理告訴人宇豐公司、丙○○於97年5月27日
    簽立之收據1紙（見他字卷第132頁），及證人乙○○所書寫
    之支票兌領紀錄1紙在卷可證（見原審卷第203頁）。觀諸上
    開支票兌領紀錄載明已兌現金額總計132萬元，其中「4/10
    定金50萬元（已兌現）」、「4/27第二次50萬元+現金20萬
    =70萬」、「5/204萬」、「5/306萬。5/312萬」，且證人乙○○於97年5月27日收受由證人吳和合所簽發如附表二編號
    37、38所示之支票，其中附表二編號38之支票業經證人乙○○提示兌現乙節，亦證人乙○○及吳和合證述明確，足認證
    人乙○○至少於97年5月20日、5月30日、5月31日、6月15日
    將該等支票提示兌現；又證人乙○○亦證稱：「（問：既然
    5月13日已解約，為何5月27日還要簽收支票？）因為先前支
    票退票，己○○拿這2張發票人吳和合的支票換回原來的退
    票，我們表示要解約，但如果他們有辦法籌錢出來，我們還
    是願意出賣土地；（問：所以5月13日不是真正要解約？）
    因為我認為不是發1份存證信函就可以解約。」（見原審卷
    第165頁反面至第166頁反面）。可見被告二人主觀上認為系
    爭土地買賣契約於97年5月28日尚未解除，依照該買賣契約
    ，日月鑫公司仍可取得系爭土地，並據此認知而與告訴人丁○○簽定系爭合建契約。且告訴人丁○○簽訂系爭合建契約
    時亦已知悉系爭土地仍在告訴人宇豐公司名下，則被告二人
    對此並無隱匿，此由系爭合建契約將告訴人宇豐公司列為契
    約當事人可證，故難認被告二人有對告訴人丁○○施以詐術
    。
  (3)再者，被告己○○於系爭土地買賣契約簽立後，於97年5月1
    日即由被告己○○代理日月鑫公司申請系爭土地買賣契約書
    之印花稅，且於97年5月13日填報系爭土地9筆之土地增值稅
    （土地現值）申報書，嗣於97年5月14日經臺北縣政府稅捐
    稽徵處填發97年5月印花稅大額憑證應納稅額繳款書乙節，
    此有稅捐稽徵處印花稅大額憑證繳款書開立申請書1紙（見
    他字卷第68-70頁）、臺北縣政府稅捐稽徵處新莊分處98年7
    月22日北稅莊一字第0980027211號函暨97年5月14日受理宇
    豐公司與日月鑫公司間買賣移轉土地現值申報書、印花稅大
    額憑證應納稅額繳款書各1份在卷可稽（見原審卷第82-124
    頁）；又證人乙○○於原審審理時證稱：「只拿到訂金50萬
    元，簽約金100萬元，其餘支票都退票，己○○簽發的支票
    ，我都轉出去，金額達1,000萬元，持票人向我追索，我把
    票收回來，負責清償，己○○另外找吳和合把票換回原來日
    月鑫公司的票，但後來吳和合的票也退票，吳和合到我公司
    把發票人吳和合的支票領回，總共1張15萬元、1張40萬元；
    將近800萬元的票，己○○全部收回；己○○把票拿回去又
    拿新的票給我，新的票一樣是日月鑫公司的支票帳戶（後稱
    ，我不確定發票人是否是日月鑫公司。）」（見原審卷第16
    5頁）。核與證人吳和合於偵訊時證稱：「賴家蓁（即己○○）跟我借支票要給乙○○，用來支付土地的費用，大約是
    在97年5、6月份時；賴家蓁跟我借支票，但是我不知道她要
    向誰買土地，是之後才知道的，但是跟我借支票時，她是有
    提到說是要買幾塊土地的樣子。」、「賴家蓁在系爭合建契
    約簽約後1、2天跟我借3張空白支票說要開票給地主，所以
    我借他共填3張共100萬元的支票，其中我只有繳了6月15日
    30 萬元的票，剩下兩張我沒錢繳；不曾收受賴家蓁交付由
    戊○○簽發之200萬元支票；賴家蓁說已經給地主500多萬元
    ，只要再給地主100多萬就可以；（問：上開支票發票日為
    97年5月31日，賴家蓁再過1、2天就可以拿到現金，為何還
    要調現?）我當時有問他為何要調現金，支票可以直接給地
    主就可以了，他說這支票是禁止背書轉讓，丙○○的確有拿
    到30萬元（97年6月15日開的那張支票）。」相合（見他字
    卷第112-114頁，偵卷第11-12頁）。並有證人吳和合97年7
    月2日簽立之收據暨支票1紙（見他字卷第53、67、133、148
    頁）、證人吳和合97年8月6日簽立之收據暨支票、退票理由
    單2紙附卷足稽（見他字卷第91-92頁），足認被告己○○於
    系爭土地買賣契約簽立後仍有給付價款及辦理土地所有權移
    轉登記等相關事項。
  (4)復揆諸被告己○○所提出之附表二所示被告二人就買賣系爭
    土地所支付之價款支票，可知告訴人宇豐公司就該等支票：
    由證人乙○○提示兌現部分有附表二編號1、2、4（即50
    萬元+50萬元+50萬元）總計150萬元；由他人提示兌現部
    分有附表二編號10、29至34（即15萬元+20萬元+26萬元+26
    萬元+23萬元+20萬元+10萬元）總計140萬元；經提示退票
    後由發票人持票辦理註銷部分有附表二編號22至28、36（即
    12萬元+20萬元+2萬元+3萬4千元+30萬元+14萬8千元+13萬元
    +47萬元）總計142萬2千元；拒絕往來後申請兌付部分有
    附表二編號16至20（即61,000元+134,500元+40萬元+2萬元
    +6萬元）總計675,500元；就附表二編號5所示支票經更換
    取得現金20萬元；證人吳和合曾將附表二編號38所示之支
    票借予被告己○○，作為支付系爭土地之買賣價款予證人乙○○，經證人乙○○提示兌現30萬元。故就前開支票及現金
    取得情狀，告訴人宇豐公司就系爭土地之買賣價款，業已取
    得5,497,500元（即+++++），此與證人吳和合
    上開證述被告己○○稱業已支付500多萬元給地主等情吻合
    ，縱使前揭支票部分非全然由告訴人宇豐公司所領得（如附
    表二編號10、29至34），但證人乙○○既已證稱其將自被告
    己○○處所取得之支票全部轉讓出去等語明確，則依照上開
    支票提示兌現及現金領款時間，足認於系爭合建契約簽訂後
    ，告訴人宇豐公司仍有收受被告己○○所給付有關系爭土地
    之買賣價款。
  (5)再查於系爭合建契約簽立後，始由證人趙重明於97年5月28
    日向稅捐機關辦理系爭土地之土地現值申報之撤銷申請乙節
    ，此據被告己○○供述明確，核與證人趙重明證述之情節相
    符，並有臺北縣政府稅捐稽徵處新莊分處98年7月22日北稅
    莊一字第0980027211號函暨97年5月28日撤銷土地現值申報
    申請書納稅額繳款書各1份附卷可證（見原審卷第82、124頁
    ），至臺北縣政府稅捐稽徵處新莊分處於97年6月2日北稅莊
    一字第0970019144號函覆告訴人宇豐公司稱告訴人宇豐公司
    97年5月20日申請撤回系爭土地移轉現值申報（見他字卷第
    89頁），顯與前開函文所附撤銷土地現值申報申請書載明「
    97年5月28日」不符，可知臺北縣政府稅捐稽徵處新莊分處
    於97年6月2日北稅莊一字第0970019144號函稱「97年5月20
    日申請撤回」等語係屬誤載。至告訴人宇豐公司雖於97 年5
    月13日所寄發之臺北保安郵局000000-0號存證信函第6號存
    證信函，但揆諸該存證信函之意旨，尚難認有解除契約之意
    ，已如前述，則公訴人以被告二人因於97年5月13日接獲告
    訴人宇豐公司通知解除系爭土地買賣契約後，始由被告己○○於97年5月20日以系爭土地之買賣契約經解除而辦理撤銷
    系爭土地現值申報云云，顯有未洽。
  (6)因而，承上所述，告訴人宇豐公司至97年5月30、31日、6月
    15日仍收受被告己○○所給付之價款，難認系爭土地買賣契
    約於97年5月13日業經解除，且被告二人就系爭土地業已給
    付5,497,500元價款予告訴人宇豐公司，況被告二人與告訴
    人丁○○簽訂系爭合建契約書，並未隱匿系爭土地現所有權
    人仍係告訴人宇豐公司，始委由證人趙重明辦理前開撤銷土
    地移轉現值申報後，再直接將系爭土地所有權移轉登記在告
    訴人丁○○名下，被告二人未對告訴人丁○○施以詐術，渠
    等取得系爭合建契約之訂金200萬元亦殊難認有不法所有之
    意圖。被告二人前開辯解，洵堪採信。
  2.綜上，被告己○○雖取得告訴人宇豐公司大小章後迄今尚未
    歸還，然被告己○○係因系爭合建契約之約定，而將該大小
    章交予證人趙重明代書辦理撤銷系爭土地移轉現值申報及系
    爭土地所有權移轉登記，嗣因雙方就系爭合建契約發生爭執
    ，致保管該大小章之證人趙重明不敢任意交還該等印章予告
    訴人宇豐公司及丙○○，被告己○○就該等印章並無基於不
    法所有之意圖而予以侵占入己之犯行。而被告二人與告訴人
    丁○○簽訂系爭合建契約之際，渠等並未對其施以任何詐術
    而使其陷於錯誤，渠等取得前開訂金200萬元，難認有何不
    法所有之意圖，而公訴人所舉之前開證據不足以證明被告己○○有侵占犯行、被告戊○○與己○○有共同詐欺取財犯行
    ，此外，又查無其他積極之證據，足認被告二人確有公訴人
    此部分所指之犯行，此二部分，不能證明被告二人犯罪，惟
    到庭檢察官認被告戊○○所涉犯詐欺取財犯行、被告己○○
    所涉犯侵占及詐欺取財犯行與渠等前開經論罪科刑部分（即
    行使偽造私文書犯行）有想像競合犯之裁判上一罪關係（原
    起訴書認前開數罪間，犯意各別，行為互殊，應予分論併罰
    等語，業經到庭檢察官當庭更正，見原審卷第303頁背面）
    ，原審就此部分於理由中敘明，不另為無罪之諭知。經核尚
    無不合。
(六)、檢察官循告訴人丁○○之請求提起上訴略以：宇豐公司97年
    5 月13日送達被告日月鑫公司之存證信函主旨，已表明解除
    系爭土地買賣契約，證人乙○○雖證稱，若被告二人能付清
    款項，仍希望能完成交易，惟此僅為生意上普遍之意向，與
    解約無涉，且卷附之97年5月28日撤銷土地現值申報申請書
    上亦載明撤銷土地現值申報之原因為「買賣不成立，經雙方
    協議解除土地買賣契約」，亦足認被告二人主觀上已認知日
    月鑫公司與宇豐公司間所訂立之系爭土地買賣契約書業經解
    除，已無可能將土地移轉予告訴人丁○○，則被告二人刻意
    隱瞞此重要訊息，並將宇豐公司大小章蓋印於系爭合建契約
    之上，使代理告訴人丁○○簽約之甲○○陷於錯誤而交付支
    票，即已構成詐欺取財罪云云。惟被告二人倘主觀上確係認
    知已無法由宇豐公司取得原先立約買賣之系爭土地，而欲以
    宇豐公司之大小章取信於告訴人丁○○詐取財務，則被告二
    人又何須先後支付宇豐公司上述支票款項達540餘萬元，反
    僅詐取告訴人丁○○200萬元票款？況買賣契約經解除後，
    買賣雙方仍願儘量依原約定完成交易，若係生意上普遍之意
    向，則被告二人於97年5月28日之後，仍陸續支付宇豐公司
    買賣土地價金款項，足認被告二人仍有意完成與宇豐公司買
    賣系爭土地之交易，自仍可能移轉系爭土地予告訴人丁○○
    ，履行系爭合建契約之內容，故是否得以上開撤銷土地現值
    申報申請書上所載之撤銷事由為「買賣契約業經解除」，即
    認被告二人於簽訂系爭合建契約時，主觀上有不法所有之意
    圖，即非無疑，亦難僅以被告二人盜用宇豐公司大小章於系
    爭合建契約且嗣後無法返還告訴人丁○○所支付之上開200
    萬元票據金額乙節，逕認被告二人客觀上確有對告訴人丁○○施詐取財之犯行。檢察官之上訴，為無理由，應予駁回。
(七)、至於告訴人丁○○具狀聲請傳訊證人趙重明接受訊問，以證
    明告訴人丁○○簽約當日有向被告二人索取系爭土地之所有
    權狀，被告二人推稱未攜帶，且簽約隔日被告二人即避不見
    面等情。惟本案事證明確，已如上述，本院認無傳訊證人趙
    重明到院調查之必要，附此說明。
三、被告戊○○經合法傳喚，無正當理由不到庭，爰不待其陳述
    ，逕行判決，併此敘明。
據上論斷，應依刑事訴訟法第368、371條，判決如主文。
本案經檢察官董怡臻到庭執行職務。
中    華    民    國    99    年    11    月    10    日
                  刑事第十五庭審判長法  官   沈宜生
                                    法  官   賴邦元
                                    法  官   林明俊
以上正本證明與原本無異。
如不服本判決，應於收受送達後十日內向本院提出上訴書狀，其
未敘述上訴之理由者並得於提起上訴後十日內向本院補提理由書
（均須按他造當事人之人數附繕本）「切勿逕送上級法院」。
                                    書記官   蕭詩穎
中    華    民    國    99    年    11    月    12    日
附錄本案論罪科刑法條全文：
刑法第210條：
偽造、變造私文書，足以生損害於公眾或他人者，處5年以下有
期徒刑。
刑法第216條：
行使第210條至第215條之文書者，依偽造、變造文書或登載不實
事項或使登載不實事項之規定處斷。
附表一：盜用之印文明細
┌──┬─────────┬────────────────┬──────────┐
│編號│文   書    名   稱│ 盜  用  之  印  文  暨  數  量 │ 備              註 │
├──┼─────────┼────────────────┼──────────┤
│ 1  │97年5月28日所簽訂 │盜用之宇豐開發科技有限公司及易君│見他字卷第4-10頁    │
│    │之系爭合建契約    │玲印文各捌枚                    │                    │
├──┼─────────┼────────────────┼──────────┤
│ 2  │被告己○○收受面額│盜用之宇豐開發科技有限公司及易君│見他字卷第10頁      │
│    │200 萬元、支票號碼│玲印文各壹枚                    │                    │
│    │CU0000000 號支票1 │                                │                    │
│    │紙之收據          │                                │                    │
├──┼─────────┴────────────────┴──────────┤
│合計│盜用之宇豐開發科技有限公司及丙○○印文各玖枚                              │
└──┴─────────────────────────────────────┘
附表二：被告戊○○、己○○就買賣系爭土地所支付之價款支票
┌──┬─────────┬─────┬──────┬──────┬───────────────┐
│編號│發票人暨支票帳戶  │支票號碼  │發票日期    │面額（新臺幣│備            註              │
│    │                  │          │            │）          │                              │
├──┼─────────┼─────┼──────┼──────┼───────────────┤
│ 1  │光輝公司（戊○○）│IK0000000 │97年4 月10日│500,000元   │(1)支票影本暨收據：乙○○於97年│
│    │合作金庫銀行新生分│          │            │            │  3 月28日收受簽約之訂金（他字│
│    │行帳戶：07987-8號 │          │            │            │  卷第128 頁）                │
│    │                  │          │            │            │(2)該帳戶之交易明細：提示兌現（│
│    │                  │          │            │            │  原審卷第175 頁）            │
│    │                  │          │            │            │(3)支票暨收據：乙○○於97年3 月│
│    │                  │          │            │            │  28日收受簽約之訂金，見證人黃│
│    │                  │          │            │            │  秋和、蔡新太（原審卷第201頁 │
│    │                  │          │            │            │  ）                          │
│    │                  │          │            │            │(4)合作金庫函覆暨支票影本（原審│
│    │                  │          │            │            │  卷第264 、265 頁）：97年4 月│
│    │                  │          │            │            │  10日提示人易書玟合庫大稻埕  │
├──┼─────────┼─────┼──────┼──────┼───────────────┤
│ 2  │光輝公司（戊○○）│IK0000000 │97年4 月20日│500,000元   │(1)支票影本暨收據：簽約金，易宇│
│    │合作金庫銀行新生分│          │            │            │  豐於97年4 月10日收受（他字卷│
│    │行帳戶：07987-8號 │          │            │            │  第128、131 頁）             │
│    │                  │          │            │            │(2)支票影本（原審卷第19 5頁）：│
│    │                  │          │            │            │  發票日改為97年4月25日，清償 │
│    │                  │          │            │            │  "?"                         │
│    │                  │          │            │            │(3)合作金庫函覆暨支票影本（原審│
│    │                  │          │            │            │  卷第264 、265 頁反面）：97年│
│    │                  │          │            │            │  4 月25日背書人宇豐公司丙○○│
│    │                  │          │            │            │  、乙○○，97.4.25交換付訖   │
├──┼─────────┼─────┼──────┼──────┼───────────────┤
│ 3  │光輝公司（戊○○）│IK0000000 │97年4 月20日│500,000元   │(1)支票影本暨收據：簽約金，易宇│
│    │合作金庫銀行新生分│          │            │            │  豐於97年4 月10日收受（他字卷│
│    │行帳戶：07987-8號 │          │            │            │  第129、131頁）              │
│    │                  │          │            │            │(2)支票影本（原審卷第195 頁）：│
│    │                  │          │            │            │  發票日改為97年4月25日       │
│    │                  │          │            │            │(3)以這二張支票（支票號碼IK8132│
│    │                  │          │            │            │  714 15萬元〉、IK0000000〈40 │
│    │                  │          │            │            │  萬元〉）換IK00000005支票（原│
│    │                  │          │            │            │  審卷第194頁）               │
├──┼─────────┼─────┼──────┼──────┼───────────────┤
│ 4  │光輝公司（戊○○）│IK0000000 │97年4 月20日│500,000元   │(1)支票影本暨收據：簽約金，易宇│
│    │合作金庫銀行新生分│          │            │            │  豐於97年4 月10日收受（他字卷│
│    │行帳戶：07987-8號 │          │            │            │  第129 、131 頁）            │
│    │                  │          │            │            │(2)該帳戶之交易明細：提示兌現（│
│    │                  │          │            │            │  原審卷第175頁）             │
│    │                  │          │            │            │(3)合作金庫函覆暨支票影本（原審│
│    │                  │          │            │            │  卷第264、267頁反面）：97年4 │
│    │                  │          │            │            │  月23日提示人易書玟          │
├──┼─────────┼─────┼──────┼──────┼───────────────┤
│ 5  │光輝公司（戊○○）│IK0000000 │97年4 月20日│500,000元   │(1)支票影本暨收據：簽約金，易宇│
│    │                  │          │            │            │  豐於97年4月10日收受（他字卷 │
│    │合作金庫銀行新生分│          │            │            │  第130、131頁）              │
│    │行帳戶：07987-8號 │          │            │            │(2)支票影本暨收據：更換5/31支票│
│    │                  │          │            │            │  300,000元、4/21現金200,000元│
│    │                  │          │            │            │  ，賴家蓁97年4月25日收到此支 │
│    │                  │          │            │            │  票（原審卷第199頁）         │
│    │                  │          │            │            │(3)支票影本（原審卷第200頁）： │
│    │                  │          │            │            │  「換票上列」                │
├──┼─────────┼─────┼──────┼──────┼───────────────┤
│ 6  │光輝公司（戊○○）│IK0000000 │97年5 月10日│1,000,000 元│(1)支票影本暨收據：簽約金，易宇│
│    │合作金庫銀行新生分│          │            │            │  豐於97年4 月10日收受（他字卷│
│    │行帳戶：07987-8號 │          │            │            │  第130、131頁）              │
│    │                  │          │            │            │(2)支票影本（原審卷第200頁）： │
│    │                  │          │            │            │  「清償柯」                  │
│    │                  │          │            │            │(3)乙○○書立之支票紀錄（原審卷│
│    │                  │          │            │            │  第203 頁）：                │
│    │                  │          │            │            │  「5/10 100萬退票延期三次付30│
│    │                  │          │            │            │  萬（三連手）97 6/30 換票，尚│
│    │                  │          │            │            │  欠70萬」「5/10 100萬退票柯先│
│    │                  │          │            │            │  生」                        │
├──┼─────────┼─────┼──────┼──────┼───────────────┤
│ 7  │光輝公司（戊○○）│IK0000000 │97年5 月10日│1,000,000 元│(1)支票影本暨收據：簽約金，易宇│
│    │合作金庫銀行新生分│          │            │            │  豐於97年4 月10日收受（他字卷│
│    │行帳戶：07987-8號 │          │            │            │  第13 1頁）                  │
│    │                  │          │            │            │(2)支票影本（原審卷第20 2頁）：│
│    │                  │          │            │            │  「此票還三連97.4.10 」      │
│    │                  │          │            │            │(3)乙○○書立之支票紀錄（原審卷│
│    │                  │          │            │            │  第203 頁）：                │
│    │                  │          │            │            │  「5/10 100萬，退票延期三次付│
│    │                  │          │            │            │  30萬（三連手）97 6/30 換票，│
│    │                  │          │            │            │  尚欠70萬」、「5/10 100萬退票│
│    │                  │          │            │            │  柯先生」                    │
├──┼─────────┼─────┼──────┼──────┼───────────────┤
│ 8  │光輝公司（戊○○）│IK0000000 │97年5 月25日│1,000,000 元│(1)支票影本暨收據：簽約金，易宇│
│    │合作金庫銀行新生分│          │            │            │  豐於97年4 月10日收受（他字卷│
│    │行帳戶：07987-8號 │          │            │            │  第129 、131 頁）            │
│    │                  │          │            │            │(2)支票影本（原審卷第200頁）： │
│    │                  │          │            │            │  「清償柯」                  │
│    │                  │          │            │            │(3)乙○○書立之支票紀錄（原審卷│
│    │                  │          │            │            │  第203 頁）：                │
│    │                  │          │            │            │  「5/25 100萬退票延期三次換  │
│    │                  │          │            │            │  30萬已兌現6/15劉旺蘇領30萬退│
│    │                  │          │            │            │  票6/20還票主40萬退票6/30」、│
│    │                  │          │            │            │ 「5/25 100萬元退票柯先生」   │
├──┼─────────┼─────┼──────┼──────┼───────────────┤
│ 9  │光輝公司（戊○○）│IK0000000 │97年5 月25日│1,000,000 元│(1)支票影本暨收據：簽約金，易宇│
│    │合作金庫銀行新生分│          │            │            │  豐於97年4 月10日收受（他字卷│
│    │行帳戶：07987-8號 │          │            │            │  第13 1頁）                  │
│    │                  │          │            │            │(2)支票影本（原審卷第202頁）： │
│    │                  │          │            │            │  「此票還小賴97.4.10 」      │
│    │                  │          │            │            │(3)乙○○書立之支票紀錄（原審卷│
│    │                  │          │            │            │  第203 頁）：                │
│    │                  │          │            │            │  「5/25 100萬退票延期三次換  │
│    │                  │          │            │            │  30萬已兌現6/15劉旺蘇領30萬退│
│    │                  │          │            │            │  票6/20還票主40萬退票6/30」、│
│    │                  │          │            │            │ 「5/25 100萬元退票柯先生」   │
├──┼─────────┼─────┼──────┼──────┼───────────────┤
│ 10 │光輝公司（戊○○）│IK0000000 │97年5 月1 日│150,000 元  │(1)支票影本（原審卷第194頁）： │
│    │合作金庫銀行新生分│          │            │            │  以此支票換編號3 所示之支票  │
│    │行帳戶：07987-8號 │          │            │            │(2)合作金庫函覆暨支票影本（原審│
│    │                  │          │            │            │  卷第264、268頁）：97年5月2日│
│    │                  │          │            │            │  提示人客家報系文化事業有限公│
│    │                  │          │            │            │  司                          │
├──┼─────────┼─────┼──────┼──────┼───────────────┤
│ 11 │光輝公司（戊○○）│IK0000000 │97年5 月7 日│400,000 元  │(1)支票影本（原審卷第194頁）： │
│    │合作金庫銀行新生分│          │            │            │  以此支票換編號3 所示之支票  │
├──┼─────────┼─────┼──────┼──────┼───────────────┤
│ 12 │光輝公司（戊○○）│IK0000000 │97年6 月30日│1,000,000 元│(1)支票影本暨收據：乙○○於97年│
│    │合作金庫銀行新生分│          │            │            │  4月25日收受（原審卷第196頁）│
├──┼─────────┼─────┼──────┼──────┼───────────────┤
│ 13 │光輝公司（戊○○）│IK0000000 │97年7 月15日│1,000,000 元│(1)支票影本暨收據：乙○○於97年│
│    │合作金庫銀行新生分│          │            │            │  4月25日收受（原審卷第196頁）│
│    │行帳戶：07987-8號 │          │            │            │(2)支票影本（原審卷第204 頁）：│
│    │                  │          │            │            │  支票下面註記「97 5/15 此支票│
│    │                  │          │            │            │  100 萬還給王家信利息」等語刪│
│    │                  │          │            │            │  除                          │
├──┼─────────┼─────┼──────┼──────┼───────────────┤
│ 14 │光輝公司（戊○○）│IK0000000 │97年7 月30日│1,000,000 元│(1)支票影本暨收據：乙○○於97年│
│    │合作金庫銀行新生分│          │            │            │  4月25日收受（原審卷第197頁）│
│    │行帳戶：07987-8號 │          │            │            │(2)支票影本（原審卷第204 頁）：│
│    │                  │          │            │            │  支票下面註記「付王家信如下後│
│    │                  │          │            │            │  面」等語                    │
├──┼─────────┼─────┼──────┼──────┼───────────────┤
│ 15 │光輝公司（戊○○）│IK0000000 │97年5月31日 │300,000元   │(1)支票影本暨收據：賴家蓁於97年│
│    │合作金庫銀行新生分│          │            │            │  4 月25日收受，欠50,000萬交換│
│    │行帳戶：07987-8號 │          │            │            │  回，4/21現金200,000 元（原審│
│    │                  │          │            │            │  卷第198 頁）                │
├──┼─────────┼─────┼──────┼──────┼───────────────┤
│ 16 │光輝公司（戊○○）│IK0000000 │97年5 月8 日│61,000元    │(1)支票存款戶拒絕往來後申請兌付│
│    │合作金庫銀行新生分│          │            │            │  票據申請書（原審卷第176 頁）│
│    │行帳戶：07987-8號 │          │            │            │  ：97年6月3日申請，備註欄記載│
│    │                  │          │            │            │  「易董土地（林口）」        │
│    │                  │          │            │            │(2)合作金庫函覆暨支票影本（原審│
│    │                  │          │            │            │  卷第264 頁）：未提示        │
├──┼─────────┼─────┼──────┼──────┼───────────────┤
│ 17 │光輝公司（戊○○）│IK0000000 │97年5 月30日│134,500元   │(1)支票存款戶拒絕往來後申請兌付│
│    │合作金庫銀行新生分│          │            │            │  票據申請書（原審卷第177 頁）│
│    │行帳戶：07987-8號 │          │            │            │  ：97年6 月2 日申請，備註欄記│
│    │                  │          │            │            │  載「林口易董土地」          │
│    │                  │          │            │            │(2)合作金庫函覆暨支票影本（原審│
│    │                  │          │            │            │  卷第264 頁）：未提示        │
├──┼─────────┼─────┼──────┼──────┼───────────────┤
│ 18 │光輝公司（戊○○）│IK0000000 │97年6 月2 日│400,000元   │(1)支票存款戶拒絕往來後申請兌付│
│    │合作金庫銀行新生分│          │            │            │  票據申請書（原審卷第177 頁）│
│    │行帳戶：07987-8號 │          │            │            │  ：97年6 月3 日申請，備註欄記│
│    │                  │          │            │            │  載「林口易董土地」          │
│    │                  │          │            │            │(2)合作金庫函覆暨支票影本（原審│
│    │                  │          │            │            │  卷第264 頁）：未提示        │
├──┼─────────┼─────┼──────┼──────┼───────────────┤
│ 19 │光輝公司（戊○○）│IK0000000 │97年5 月31日│20,000元    │(1)支票存款戶拒絕往來後申請兌付│
│    │合作金庫銀行新生分│          │            │            │  票據申請書（原審卷第178 頁）│
│    │行帳戶：07987-8號 │          │            │            │  ：97年6月2日申請，備註欄記載│
│    │                  │          │            │            │  「林口易董土地」            │
│    │                  │          │            │            │(2)合作金庫函覆暨支票影本（原審│
│    │                  │          │            │            │  卷第264頁）：未提示         │
├──┼─────────┼─────┼──────┼──────┼───────────────┤
│ 20 │光輝公司（戊○○）│IK0000000 │97年5 月31日│60,000元    │(1)支票存款戶拒絕往來後申請兌付│
│    │合作金庫銀行新生分│          │            │            │  票據申請書（原審卷第178 頁）│
│    │行帳戶：07987-8號 │          │            │            │  ：97年6月2日申請，備註欄記載│
│    │                  │          │            │            │  「林口易董土地」            │
│    │                  │          │            │            │(2)合作金庫函覆暨支票影本（原審│
│    │                  │          │            │            │  卷第264頁）：未提示         │
├──┼─────────┼─────┼──────┼──────┼───────────────┤
│ 21 │光輝公司（戊○○）│IK0000000 │97年5 月30日│340,000元   │(1)支票存根（原審卷第254 頁）：│
│    │合作金庫銀行新生分│          │            │            │  「代易董付」、「蔡三連」、「│
│    │行帳戶：07987-8號 │          │            │            │  土地」                      │
│    │                  │          │            │            │(2)合作金庫函覆暨支票影本（原審│
│    │                  │          │            │            │  卷第264頁）：未提示         │
├──┼─────────┼─────┼──────┼──────┼───────────────┤
│ 22 │光輝公司（戊○○）│IK0000000 │97年5 月21日│120,000元   │(1)支票存根（原審卷第255 頁）：│
│    │合作金庫銀行新生分│          │            │            │  「土地易董」、「阿？代付」  │
│    │行帳戶：07987-8號 │          │            │            │(2)合作金庫函覆資料（原審卷第26│
│    │                  │          │            │            │  4頁）：提示退票後，發票人持 │
│    │                  │          │            │            │  票前來辦理註銷              │
├──┼─────────┼─────┼──────┼──────┼───────────────┤
│ 23 │光輝公司（戊○○）│IK0000000 │97年5 月15日│200,000元   │(1)支票存根（原審卷第256 頁）：│
│    │合作金庫銀行新生分│          │            │            │  「易代」、「土地」          │
│    │行帳戶：07987-8號 │          │            │            │(2)合作金庫函覆資料（原審卷第26│
│    │                  │          │            │            │  4頁）：提示退票後，發票人持 │
│    │                  │          │            │            │  票前來辦理註銷              │
├──┼─────────┼─────┼──────┼──────┼───────────────┤
│ 24 │光輝公司（戊○○）│IK0000000 │97年5 月20日│20,000元    │(1)支票存根（原審卷第257 頁）：│
│    │合作金庫銀行新生分│          │            │            │  「易董」                    │
│    │行帳戶：07987-8號 │          │            │            │(2)合作金庫函覆資料（原審卷第26│
│    │                  │          │            │            │  4頁）：提示退票後，發票人持 │
│    │                  │          │            │            │  票前來辦理註銷              │
├──┼─────────┼─────┼──────┼──────┼───────────────┤
│ 25 │光輝公司（戊○○）│IK0000000 │97年5 月23日│34,000元    │(1)支票存根（原審卷第258 頁）：│
│    │合作金庫銀行新生分│          │            │            │  「代易董付」、「蔡三連」、「│
│    │行帳戶：07987-8號 │          │            │            │  20」、「4萬」               │
│    │                  │          │            │            │(2)合作金庫函覆資料（原審卷第26│
│    │                  │          │            │            │  4 頁）：提示退票後，發票人持│
│    │                  │          │            │            │  票前來辦理註銷              │
├──┼─────────┼─────┼──────┼──────┼───────────────┤
│ 26 │光輝公司（戊○○）│IK0000000 │97年5 月30日│300,000元   │(1)被告己○○答辯狀稱（原審卷第│
│    │合作金庫銀行新生分│          │            │            │  246 頁）：已兌現，但存根遺失│
│    │行帳戶：07987-8號 │          │            │            │(2)合作金庫函覆資料（原審卷第26│
│    │                  │          │            │            │  4 頁）：提示退票後，發票人持│
│    │                  │          │            │            │  票前來辦理註銷              │
├──┼─────────┼─────┼──────┼──────┼───────────────┤
│ 27 │光輝公司（戊○○）│IK0000000 │97年5 月23日│148,000元   │(1)被告己○○答辯狀稱（原審卷第│
│    │合作金庫銀行新生分│          │            │            │  246 頁）：已兌現，但存根遺失│
│    │行帳戶：07987-8號 │          │            │            │(2)合作金庫函覆資料（原審卷第26│
│    │                  │          │            │            │  4 頁）：提示退票後，發票人持│
│    │                  │          │            │            │  票前來辦理註銷              │
├──┼─────────┼─────┼──────┼──────┼───────────────┤
│ 28 │光輝公司（戊○○）│IK0000000 │97年5 月23日│130,000元   │(1)被告己○○答辯狀稱（原審卷第│
│    │合作金庫銀行新生分│          │            │            │  246 頁）：已兌現，但存根遺失│
│    │行帳戶：07987-8號 │          │            │            │(2)合作金庫函覆資料（原審卷第26│
│    │                  │          │            │            │  4 頁）：提示退票後，發票人持│
│    │                  │          │            │            │  票前來辦理註銷              │
├──┼─────────┼─────┼──────┼──────┼───────────────┤
│ 29 │光輝公司（戊○○）│IK0000000 │97年4 月21日│200,000元   │(1)合作金庫函覆暨支票影本（原審│
│    │合作金庫銀行新生分│          │            │            │  卷第264、264頁反面）：97年4 │
│    │行帳戶：07987-8號 │          │            │            │  月21日提示人鄭朝杰，背書人邱│
│    │                  │          │            │            │  世忠                        │
├──┼─────────┼─────┼──────┼──────┼───────────────┤
│ 30 │光輝公司（戊○○）│IK0000000 │97年4 月21日│260,000元   │(1)合作金庫函覆暨支票影本（原審│
│    │合作金庫銀行新生分│          │            │            │  卷第264、265頁）：97年4月21 │
│    │行帳戶：07987-8號 │          │            │            │  日提示人翁庚新，背書人邱世忠│
├──┼─────────┼─────┼──────┼──────┼───────────────┤
│ 31 │光輝公司（戊○○）│IK0000000 │97年4 月30日│260,000元   │(1)合作金庫函覆暨支票影本（原審│
│    │合作金庫銀行新生分│          │            │            │  卷第264、267頁）：97年4月30 │
│    │行帳戶：07987-8號 │          │            │            │  日提示人翁庚新，背書人邱世忠│
├──┼─────────┼─────┼──────┼──────┼───────────────┤
│ 32 │光輝公司（戊○○）│IK0000000 │97年5 月2 日│230,000 元  │(1)合作金庫函覆暨支票影本（原審│
│    │合作金庫銀行新生分│          │            │            │  卷第264、268頁反面）：97年5 │
│    │行帳戶：07987-8號 │          │            │            │  月2日提示人翁庚新，背書人賴 │
│    │                  │          │            │            │  家蓁                        │
├──┼─────────┼─────┼──────┼──────┼───────────────┤
│ 33 │光輝公司（戊○○）│IK0000000 │97年5 月5 日│200,000 元  │(1)合作金庫函覆暨支票影本（原審│
│    │合作金庫銀行新生分│          │            │            │  卷第264 、269 頁）：97年5 月│
│    │行帳戶：07987-8號 │          │            │            │  5 日提示行渣打銀行建國分行，│
│    │                  │          │            │            │  背書人楊瑞隆                │
├──┼─────────┼─────┼──────┼──────┼───────────────┤
│ 34 │光輝公司（戊○○）│IK0000000 │97年5 月6 日│100,000 元  │(1)合作金庫函覆暨支票影本（原審│
│    │合作金庫銀行新生分│          │            │            │  卷第264 、269 頁反面）：97年│
│    │行帳戶：07987-8號 │          │            │            │  5 月6 日提示人鄭朝杰，背書人│
│    │                  │          │            │            │  賴家蓁                      │
├──┼─────────┼─────┼──────┼──────┼───────────────┤
│ 35 │光輝公司（戊○○）│IK0000000 │97年5 月30日│327,000元   │(1)被告己○○答辯狀稱（原審卷第│
│    │合作金庫銀行新生分│          │            │            │  246 頁）：已兌現，但存根遺失│
│    │行帳戶：07987-8號 │          │            │            │(2)合作金庫函覆暨支票影本（原審│
│    │                  │          │            │            │  卷第264 頁）：未提示        │
├──┼─────────┼─────┼──────┼──────┼───────────────┤
│ 36 │光輝公司（戊○○）│IK0000000 │97年5 月30日│470,000元   │(1)被告己○○答辯狀稱（原審卷第│
│    │合作金庫銀行新生分│          │            │            │  246 頁）：已兌現，但存根遺失│
│    │行帳戶：07987-8號 │          │            │            │(2)合作金庫函覆資料（原審卷第26│
│    │                  │          │            │            │  4 頁）：提示退票後，發票人持│
│    │                  │          │            │            │  票前來辦理註銷              │
├──┼─────────┼─────┼──────┼──────┼───────────────┤
│ 37 │吳和合            │0000000   │97年6 月30日│400,000元   │(1)證人乙○○代理告訴人宇豐公司│
│    │京城銀行雙合分行帳│          │            │            │  、丙○○於97年5 月27日簽立之│
│    │戶：00000000號    │          │            │            │  收據（他字卷第132 、147 頁）│
│    │                  │          │            │            │(2)支票影本暨證人吳和合97年8 月│
│    │                  │          │            │            │  6 日收據（他字卷第92頁）：此│
│    │                  │          │            │            │  票由賴家蓁支付林口土地款，因│
│    │                  │          │            │            │  賴家蓁土地款遭受退票後解約，│
│    │                  │          │            │            │  持票人宇豐公司未將此張支票提│
│    │                  │          │            │            │  出交換，而退還予發票人吳和合│
├──┼─────────┼─────┼──────┼──────┼───────────────┤
│ 38 │吳和合            │0000000   │97年6 月15日│300,000元   │(1)證人乙○○代理告訴人宇豐公司│
│    │京城銀行雙合分行帳│          │            │            │  、丙○○於97年5 月27日簽立之│
│    │戶：00000000號    │          │            │            │  收據（他字卷第132、147頁）  │
│    │                  │          │            │            │(2)證人吳和合證稱（偵卷第11頁）│
│    │                  │          │            │            │  ：我有繳這張票。            │
└──┴─────────┴─────┴──────┴──────┴───────────────┘

司法院資訊處製作；財團法人民間司法改革基金會備份。
